臺灣高等法院臺中分院刑事判決
                                   109年度上訴字第1295號
上  訴  人
即  被  告  張芸溱（原名張佳琦）



上列上訴人即被告因偽造文書等案件，不服臺灣臺中地方法院10
8年度訴字第2478號，中華民國109年3月31日第一審判決（起訴
案號：臺灣臺中地方檢察署107年度偵字第11120、16529號），
提起上訴，本院判決如下：
    主  文
原判決撤銷。
庚○○犯行使偽造私文書罪，處有期徒刑玖月。
如附表編號1至10所示偽造之「○○國際旅行社股份有限公司合
約專用章」印文，及偽造之「○○國際旅行社股份有限公司合約
專用章」印章壹枚，均沒收。未扣案之犯罪所得新臺幣伍拾柒萬
伍仟元沒收之，於全部或一部不能沒收或不宜執行沒收時，追徵
其價額。
    事  實
一、庚○○（原名張佳琦）自民國106年9月間起，與○○國際旅行社
    有限公司（下稱○○旅行社）中區商務部兼彰化分公司前經理
    洪○○、中區商務部前專員陳○○（洪○○、陳○○涉嫌詐欺取財部
    分，均另經檢察官為不起訴處分確定）私下配合，對外招攬
    旅客、與旅客簽訂旅遊契約或代為訂購機票食宿，以從中賺
    取利潤。庚○○明知○○旅行社並未推出搭乘阿聯酋航空之「10
    7年1月19日加利利極光」旅遊行程商品（下稱極光團），竟
    意圖為自己不法之所有，基於詐欺取財及行使偽造私文書之
    犯意，而為下列行為：
  ㈠於106年10月初對乙○○佯稱可以新臺幣（下同）5萬5000元之
    價格，代為向○○旅行社訂購原價19萬8000元之極光團，乙○○
    認此價格優惠而轉知予甲○○、辛○○、己○○、子○○、壬○○、癸○○、戊○○○、丙○○○、施○○等親友知悉，庚○○承續上開犯意，
    亦對甲○○等人告以相同之關於極光團之資訊，致乙○○等計10
    人均陷於錯誤，而推派乙○○向庚○○洽談訂購極光團行程之事
    宜。
  ㈡庚○○再於106年10、11月間某日，前往臺中市豐原區某處印章
    店，利用不知情之刻印業者（無證據證明為未滿18歲）偽造
    「○○國際旅行社股份有限公司合約專用章」1枚（未扣案）
    後，再於其自○○旅行社網頁上所下載之「○○國際旅行社股份
    有限公司國外旅遊定型化契約書」（下稱國外旅遊契約書）
    上蓋用前揭偽造之「○○國際旅行社股份有限公司合約專用章
    」印章而形成偽造印文，用以表示○○旅行社同意與乙○○等計
    10人訂定極光團行程之國外旅遊契約書之意，而偽造私文書
    。庚○○接續持以於106年10月15日下午5時許，前往乙○○位在
    臺中市豐原區○○路000巷某處住所（地址詳卷），交付偽造
    之10份國外旅遊契約書予乙○○而行使之，足生損害於○○旅行
    社之權益，致乙○○等計10人均陷於錯誤，以為○○旅行社確有
    以國外旅遊契約書所載內容與其等締約之意，而分別依庚○○
    之指示將極光團之團費匯款至庚○○所借用凃○○名下臺灣新光
    商業銀行（下稱新光銀行）帳號000-0000000000000000號帳
    戶、中國信託商業銀行（下稱中信商銀）帳號000-00000000
    00000000號帳戶，及劉○○名下合作金庫商業銀行（下稱合作
    金庫）帳號000-0000000000000000號帳戶內（劉○○、凃○○所
    涉詐欺取財部分，均另經檢察官為不起訴處分確定），乙○○
    等計10人共計匯款57萬5000元（其中2萬5000元為己○○升等
    商務艙之費用）。詎庚○○於出團前一天即107年1月18日失聯
    ，乙○○等10人於預定時間無法出團方知受騙，乙○○遂代表其
    餘9人報警處理，始為警查悉上情。
二、案經○○旅行社訴由臺灣彰化地方檢察署陳請臺灣高等檢察署
    臺中檢察分署檢察長令轉臺灣臺中地方檢察署、乙○○等10人
    訴由臺中市政府警察局豐原分局報告臺灣臺中地方檢察署檢
    察官偵查起訴。
    理  由
壹、程序事項
一、本判決以下所引用被告以外之人於審判外之陳述，檢察官、
    被告及辯護人均未聲明異議（因辯護人〈已解除委任〉爭執洪
    ○○、陳○○警詢陳述之證據能力，是本院不採洪○○、陳○○警詢
    陳述作為本案事證），本院審酌該等證據資料作成之情況，
    核無違法取證或其他瑕疵，且與待證事實有關連性，認為適
    當得為證據，依刑事訴訟法第159條之5規定，均有證據能力
    。
二、又本判決所引用之非供述證據，查無違反法定程序取得之情
    形，依刑事訴訟法第158條之4規定之反面解釋，均具有證據
    能力。
貳、實體認定之依據
一、訊據上訴人即被告庚○○固不否認有向乙○○等被害人收取上揭
    團費及未經○○旅行社同意授權而偽造○○公司印章情事，惟矢
    口否認有何詐欺取財犯行，辯稱：伊因為聽信洪○○之說詞，
    而認極光團可以成行，並向乙○○等10人報價團費為5萬5000
    元，伊收足團費57萬5000元後，也陸續將款項轉匯到洪○○名
    下中信商銀帳號000-0000000000000000號帳戶內云云，偽刻
    ○○公司印章亦係依洪○○指示辦理云云，惟查：
  ㈠行使偽造私文書部分：
  ⒈被告上揭行使偽造私文書之犯行已據證人即告訴人乙○○、證
    人即告訴人○○旅行社之代理人張○於警詢、偵訊中之證述，
    及證人洪○○、陳○○於偵訊、原審審理中之證述甚詳（中檢偵
    字11120號卷一第41至45、145、146頁，中檢偵字11120號卷
    二第436至440、507至509頁，彰檢他卷第15至16頁反面，中
    檢核退卷第16至17頁，原審卷第196至262頁），並有國外旅
    遊契約書、○○旅行社之國外旅遊定型化契約、○○國際旅行社
    股份有限公司印鑑管理清冊等件在卷可稽（中市警卷第83至
    154頁，彰檢他卷第18至22頁，中檢偵字11120號卷一第116
    頁），證人洪○○於原審證述「（檢察官問：那你彰化分公司
    是否曾經有刻過辛○○契約書裡面那一個橢圓的戳章？）沒有
    。」、「（檢察官問：你是否看過那一個橢圓的戳章？）老
    實講沒有。」、「（檢察官問：你是否有授權被告去刻這樣
    的一個橢圓戳章來蓋用在契約上？）沒有。」，有原審審理
    筆錄可參，綜觀全卷，亦無任何事證可認定或推論證人洪○○
    有指示被告刻製○○旅行社印章，被告空言主張經證人洪○○指
    示刻印云云自無從輕信。
  ⒉又被告冒用告訴人○○旅行社之名義，在其自告訴人○○旅行社
    網站上下載之國外旅遊契約書蓋用偽造之「○○國際旅行社股
    份有限公司合約專用章」，而形成偽造之印文，並填載極光
    團之行程、團費等資訊，及與上開契約書其他記載相結合，
    以此無權製作國外旅遊契約書，藉以表彰告訴人○○旅行社同
    意與證人乙○○等10人訂定極光團旅遊契約之意，自足生損害
    於告訴人○○旅行社之權益，核其性質為偽造之私文書；其後
    被告更交付偽造之10份國外旅遊契約書予證人乙○○而行使之
    ，使證人乙○○等10人均陷於錯誤而支付極光團團費（詳後述
    ），顯合於行使偽造私文書之構成要件。
  ㈡詐欺取財部分：
  ⒈被告於上開時、地將偽造之10份國外旅遊契約書交付予證人
    乙○○，並指示證人乙○○等10人將極光團之團費共計57萬5000
    元分別匯款至其向證人凃○○、劉○○所借用之前開新光銀行、
    中信商銀、合作金庫帳戶內，被告確有收受團費57萬5000元
    等情，業據其於警詢、偵訊時供承在卷，並於原審審理期間
    在其提出之準備書狀、答辯狀中載述甚明（中市警卷第7至1
    0頁，彰檢他卷第15至16頁反面、第51、52頁，中檢偵字111
    20號卷一第41至45、145、146頁，澎檢軍偵卷第59至69頁，
    中檢偵字11120號卷二第436至440、507至509頁，桃檢軍偵
    卷第138至139頁，原審卷第121、297至303頁），核與證人
    乙○○、凃○○、劉○○於警詢、偵訊中所為之證詞大致相符（中
    市警卷第17至19頁反面、第23至24、25至31頁，中檢偵字11
    120號卷一第41至45頁，中檢偵字11120號卷二第12至13頁反
    面、第543至545頁，澎湖警卷第7至11頁，澎檢軍偵卷第59
    至69頁，桃檢軍偵卷第8至11、138至139頁），並有合作金
    庫忠明南路分行107年3月8日函所附證人劉○○名下合作金庫
    帳戶之開戶基本資料及交易明細、中信商銀107年2月26日、
    5月8日函所附證人凃○○名下中信商銀帳戶之開戶基本資料及
    交易明細、新光銀行業務服務部107年3月5日函所附證人凃○○名下新光銀行帳戶之開戶基本資及交易明細、通訊軟體LIN
    E對話紀錄、網路銀行轉帳交易明細及存入憑條翻拍照片等
    件存卷足參（中市警卷第37至50、51至56、57至61、155至1
    64、165至170頁，中檢偵字11120號卷一第11至18頁），此
    部分事實自可認定。
  ⒉被告具有詐欺取財之主觀犯意及客觀行為：
  ⑴證人洪○○於偵訊中證述：被告用○○旅行社的合約去做加利利
    的行程，寫「併加利利團」，但○○旅行社根本無此團等語（
    中檢偵字11120號卷二第438頁反面）；於原審審理時證述：
    被告有跟伊說手上有極光的團體跟行程，並問○○旅行社有沒
    有做，伊跟被告說有做極光團，但是一定要先跟伊講人數、
    日期，否則伊不知道怎麼制定這個特殊的行程，後來被告跟
    伊講有一個行程是加利利的，看○○旅行社可不可以做，伊那
    時候說○○旅行社沒有在做其它旅行社的行程，如果被告將行
    程給伊，伊可以透過○○旅行社報團，去問當地的旅行社可不
    可以做，但是被告沒有將人數跟日期給伊，伊沒辦法報團費
    給被告，任何團體都一樣，沒有給伊人數、日期，伊沒辦法
    請業務去查，因為團體機票、行程、飯店的價格每天都不一
    樣，伊沒有授權給被告可以用○○旅行社名義去跟客戶簽訂極
    光團，被告不是旅遊從業人員，團體一接可能就是32個人起
    跳，這麼大的團體不可能丟給什麼都不懂的被告去講，業務
    員也不可能委託被告去仲介，然後讓被告先去簽約，被告找
    到人、找到團之後一定要透過業務員，被告沒有拿加利利的
    極光行程給伊看或提及行程內容，若行程要有玻璃屋、濱海
    別墅、搭乘阿聯酋航空，○○旅行社再怎麼促銷都要8、9萬元
    ，而且是不包括玻璃屋或高等級的住宿，伊在坊間沒有聽過
    同業有推出過5萬5000元的行程，7萬多元的也有，不過5萬
    多元不可能，團體的行程不管是被告去外面找的人，或者是
    家屬或朋友之間湊完人數找○○旅行社，一定跟伊講人數加上
    日期，伊去跟總公司的線控詢問，於線控報價後，伊再跟客
    人報價，不可能由伊私下決定價格，之後由○○旅行社的業務
    去跟客人簽約並收訂金，而且訂金要一次收齊直接存到○○旅
    行社的帳戶內，被告當時沒有跟伊說乙○○等10人要參加極光
    團，伊也不知道誰要參加這個極光團等語（原審卷第205至2
    08、210、215至218、225、22
    6、235至238頁）。
  ⑵證人陳○○於偵訊中證述：被告一開始有問如果極光團用加利
    利旅行社的行程，○○旅行社可否出團，伊說可以，但要先報
    價，本案5萬5000元的價格是被告私下招攬，伊和洪○○都不
    知情，○○旅行社的報價也是19萬元上下，伊和洪○○報價要先
    跟臺北總公司接洽，且被告要提供確定的行程時間、內容，
    伊和洪○○才會去問臺北總公司，伊有跟被告說要有16個人才
    可以成行，但是被告後續就沒有下文，所以伊沒有去問公司
    報價，伊也沒報價給被告，伊不知道5萬5000元的價格是怎
    麼來的，○○旅行社的極光團行程原本就有許多價格，內容、
    住宿都不同，但被告沒有講到極光團的細節，被告匯款給伊
    的費用都是機票與住宿款項，與極光團無關等語（中檢偵字
    11120號卷二第438頁及其反面）；於原審審理時證述：被告
    有問伊「如果我拿別家的行程跟妳們公司報那可以走一模一
    樣的行程嗎？」，伊說「可以，妳只要16個人成行就可以出
    發」，另外還要請○○旅行社的線控報價，線控報價完之後看
    多少錢，被告有貼加利利旅行社的網址問伊「這個行程可不
    可以」，伊說「玻璃屋也不一定會保住」，因為每個旅行社
    可能自己保留的酒店不一樣，被告說「好，我再問客人看看
    」，就沒有下文了，被告只是詢問極光團，最後沒有開團，
    因為如果有參團的話，是業務要自己去跟客戶簽合約，不會
    是被告去簽約，伊沒有跟被告報極光團的價格，沒有提到每
    個人的團費多少，因為被告後來就沒有下文，於107年1月17
    日前後，伊和洪○○要去被告住處催款、收款，剛好遇到乙○○
    他們有去她家，然後伊和洪○○才知道除了魏琬真那8個人，
    還有乙○○等10人也報名極光團的事情，團體的合約一定要○○
    旅行社的業務去跟客人談簽約，且因○○旅行社的印章不能攜
    帶外出，需先在公司內在合約上用印後，才能拿出去和客人
    簽約，當初通電話的時候，被告純粹只是問○○旅行社能不能
    出加利利旅行社這樣的團而已，沒有跟伊提過5萬5000元的
    價格，也沒有提到要交給○○旅行社來跟乙○○等10人簽約，被
    告只說要再去揪團看看等語（原審卷第243、244、248、251
    、257、260至262 頁）。
  ⑶上揭證人洪○○、陳○○之證詞，並無任何事證證明有虛偽或不
    合情理之處，並非被告空言否認即可認定不實；是依照告訴
    人○○旅行社之規定，團體旅遊必需在確定參團人數達16個人
    以上，及確認客人所希望之出團日期後，報由告訴人○○旅行
    社之總公司人員詢價，再將價格轉知予客人知悉，分公司人
    員無權自行決定團費價格，且需由告訴人○○旅行社之業務持
    已蓋用告訴人○○旅行社印章之合約與客人簽約，惟被告僅向
    證人洪○○詢問告訴人○○旅行社有無與加利利旅行社類似的極
    光旅遊行程，並未告知證人洪○○其所招攬極光團確定的旅客
    人數、姓名、旅客所希望的行程內容、出發日期等資訊，業
    據證人洪○○、陳○○證述甚詳，證人洪○○、陳○○在無法確定出
    團日期、人數、旅客名單之情形下，焉有可能向被告報價？
    且遍觀被告與證人洪○○、陳○○間之LINE對話紀錄翻拍照片，
    亦未見被告有告知證人洪○○、陳○○該等訊息，抑或證人洪○○
    、陳○○有向被告報價而提及5萬5000元此一價格之情；縱被
    告於LINE中有和證人洪○○討論極光團之事實，惟被告表明參
    團人數僅有8個人，於證人洪○○要求被告再另找8個人，出團
    日期則暫定係107年1月19日後，即再無有關極光團之對話內
    容，此觀LINE對話紀錄翻拍照片甚明（中檢偵字11120號卷
    二第362至369頁），益徵被告在與證人洪○○討論極光團時，
    尚處於初步探詢之階段，並未給予證人洪○○確切之參團人數
    、日期；而被告於原審準備、審理程序中稱僅於當面見面或
    以電話聯絡時，證人洪○○始有提到極光團每位旅客之團費為
    5萬5000元，並無任何書信或文字記錄等語（原審卷第107、
    287頁）。是被告辯稱證人洪○○有跟伊說極光團的價格係5萬
    5000元云云，自無可信。
  ⑷況且，以證人洪○○擔任告訴人○○旅行社之中區商務部兼彰化
    分公司經理、證人陳○○之業務身分，自均希冀業績蒸蒸日上
    ，倘證人洪○○、陳○○確實知悉極光團之存在，且證人乙○○等
    10人願意與告訴人○○旅行社簽約，當無拒絕之理，則證人洪
    ○○、陳○○實毋庸違背告訴人○○旅行社之內部規定，而由不具
    ○○旅行社業務身分之被告與證人乙○○等10人簽約，且被告又
    何需另行偽造國外旅遊契約書？再者，被告係於106年10月
    初與證人乙○○等10人接洽，並預定極光團於107年1月19日出
    團，實有充足時間可處理合約、團費訂金等事宜。準此，被
    告辯稱：伊問洪○○可否找他拿契約書，或是請洪○○跟伊一起
    去和乙○○等10人簽約，但洪○○都沒有時間，洪○○要伊先去網
    站列印契約書、去印章店刻○○旅行社的印章，然後去簽約、
    收訂金云云，顯無可信。
  ⑸復按刑法之詐欺取財罪，係以行為人意圖為自己不法之所有
    ，以詐術使人將本人或第三人之物交付為要件，而詐術行為
    之實施，具體方式亦不外「締約詐欺」與「履約詐欺」，稱
    締約詐欺者，係行為人訂約之際，使用詐騙手段，使消費者
    對締約之基礎事實發生錯誤認知，因而締結客觀對價上顯失
    平衡之契約，諸如謊以天價，實則販售低廉無比之商品以詐
    欺消費者，或誘騙投資者參與事實上顯然不可能存在之獲利
    之投資等等。謂履約詐欺者，意指行為人訂立契約時，本即
    不具履約之意，目的僅在騙取價金而無履行給付義務之誠意
    者。被告明知告訴人○○旅行社並未同意承接極光團之業務，
    卻私下向證人乙○○等10人招攬極光團；尤以被告看過加利利
    旅行社網站上類似行程的價格係19萬多元，本案每位旅客僅
    收取5萬5000元團費，明顯與市場的行情有極大差距，亦據
    被告於原審審理時供承明確（原審卷第287、288頁），則被
    告顯然知悉5萬5000元之價格明顯偏離市場行情，以證人乙○○等10人所要求之行程條件，旅行社實無可能承辦之，猶向
    證人乙○○等10人誆稱每位旅客團費為5萬5000元，甚而偽造
    國外旅遊契約書用以取信證人乙○○等10人，使其等對締約之
    基礎事實皆發生錯誤認知而陷於錯誤，同意依虛假之合約內
    容給付團費。參諸上開說明，足證被告在訂約之際，以偽造
    之國外旅遊契約書欺瞞證人乙○○等10人，令證人乙○○等10人
    誤信告訴人○○旅行社願意以國外旅遊契約書所載條件出團，
    自係施用詐術，而證人乙○○等10人亦因此與被告締約，進而
    依被告指示給付團費，核屬「締約詐欺」之型態，構成詐欺
    取財之行為無訛。
  ⒊被告所為已將57萬5000元團費全數匯款予證人洪○○之辯解，
    委無可採：
  ⑴證人洪○○於原審審理時證述：伊和被告一開始就是單純的機
    票跟訂房的配合，後來被告的客人就是晚上才訂房、訂機票
    ，那時候已經下班了，○○旅行社的訂票系統就沒辦法訂票，
    被告有時在晚上匯款，要求陳○○幫忙訂票，陳○○就要自己在
    網路上面訂票並先代墊款項，伊在催被告給付訂票款項時，
    被告有時候沒有辦法給伊，有時候被告說超過幾萬元以上就
    沒辦法存款，那時候陳○○就問伊可不可以先存入伊的帳戶，
    伊提款給陳○○後，陳○○再存入○○旅行社的帳戶裡面結帳，旅
    行團的團體行程基本上要收到3成至4成的訂金，且旅客的訂
    金要一次收齊，不可能分次收款，慢慢付訂金，任何一家旅
    行社的團體都不可能這樣做，被告匯款的這1、2萬元不是極
    光團的款項，是被告訂機票跟飯店的錢，團體的訂金一定是
    一大筆款項等語（原審卷第197至202、218、219頁）。佐以
    ，證人陳○○於原審審理時證述：被告每天都很多「機加酒」
    的訂單，被告有時會指定房型，或很晚才說明天要出國，要
    伊趕快幫忙訂機票，但是○○旅行社的票務沒辦法作業，伊想
    增加業績就必須用自己的信用卡刷卡幫忙訂票，且被告匯款
    金額都是整數，不會匯尾數，所以被告可能陸續匯款補齊金
    額，106年12月左右就大概知道被告有一點在拖款，伊和洪○○一直向被告催款，被告還是陸續會匯款，可是就變成有時
    可能隔好幾天多少匯一點，被告的款項就是要補「機加酒」
    的，不是極光團的款項，而且極光團的團費19萬元，至少也
    要30%訂金，不可能1、2萬元，團費的訂金就是一次16個人
    才有成團，不可能只收2個、4個人，這樣就沒有成團等語（
    原審卷第241、242、253頁）。
  ⑵由被告於偵訊中所提出之「洪○○中國信託商業銀行往來明細
    影本」、「陳○○中國信託商業銀行往來明細影本」（中檢偵
    字11120號卷二第446至455、461至480頁），即知被告與證
    人洪○○、陳○○間存有複雜之金錢往來關係；而觀諸卷附被告
    與證人洪○○、陳○○間之LINE對話紀錄，均無被告將團費共計
    57萬5000元匯款至證人洪○○名下中信商銀帳戶內之相關內容
    ，反見證人洪○○、陳○○向被告催討先前訂購機票、飯店等款
    項，被告表示有向親友籌措款項之情（彰檢他卷第24至46頁
    反面，中檢偵字11120號卷一第146至218頁反面，中檢偵字1
    1120號卷二第73至77頁反面、第290至301、327、328頁、第
    397至419頁反面、第421至424頁）。職此，證人洪○○、陳○○
    上揭所述其等催促被告儘速結清先前所積欠訂購機票、飯店
    等款項，被告嗣後陸續匯款結清之證詞，尚屬有據，應可採
    信。
  ⑶另被告於警詢時稱：伊從106年10月初開始使用劉○○名下合作
    金庫帳戶轉帳至洪○○名下中信商銀帳戶內，陸續轉帳訂金30
    萬元，並於106年11月初和乙○○等10人簽約後，請乙○○等10
    人支付尾款至凃○○名下新光銀行帳戶內，伊再從該帳戶轉帳
    27萬5000元到洪○○名下中信商銀帳戶中，前後總共匯了57萬
    5000元給洪○○云云（中市警卷第8頁及其反面）；其後改稱
    ：伊收到的極光團團費全部都匯款至洪○○名下中信商銀帳戶
    內，共59萬4085元，除了團費57萬5000元外，剩下的1萬908
    5元是跟加利利旅行社的協調的費用云云（中市警卷第9頁反
    面），參諸被告於107年1月25日製作警詢筆錄時之供述內容
    ，就其與極光團有關之匯款總金額，已有前後不一致之情。
    而就被告究竟將團費交付予何人一事，被告於警詢時僅稱分
    別自證人劉○○、凃○○名下帳戶轉帳至證人洪○○名下中信商銀
    帳戶內；於原審準備程序中又稱其將極光團團費分別交付給
    證人洪○○、陳○○云云（原審卷第241、242、253頁）；復觀
    被告於偵訊中提出之答辯狀載明「被告收取極光團之訂金，
    均已經轉匯款予洪○○、陳○○」等語（彰檢他卷第54頁反面）
    ；於原審審理時所提出之答辯狀卻又陳明「被告既已將乙○○
    等旅遊團費575,000元全數給付洪○○」等語（原審卷第301頁
    ），則被告忽而表示極光團團費如數匯款予證人洪○○，時而
    改稱係分別匯款予證人洪○○、陳○○，被告對此關鍵情節之描
    述前後各異，顯見被告所辯並非實情；遑論被告並未指明何
    筆款項係極光團團費，徒憑無從證明匯款原因之複雜金流，
    冀圖魚目混珠將之充作轉交予證人洪○○、陳○○之極光團團費
    ，自難遽採。是以，被告辯稱其未保有極光團團費，皆已交
    付予證人洪○○、陳○○，故無詐欺取財犯行云云，洵屬狡飾卸
    責之詞，無以憑採。
  ⑷被告於本院再提出「張佳琦匯款至洪○○與陳○○帳戶款項明細
    表」及轉帳匯款單據影本稱伊已將極光團收取團費以計21次
    轉帳或匯款方式匯予洪○○云云，然本案被告收取之極光團費
    用為9筆5萬5000元及1筆8萬元，何以卻須匯款筆數達21筆，
    況其明細表21筆匯款金額總額為579,985元，與上述團費總
    額不符，亦與其前陳稱匯予洪○○之金額總額不符；且依明細
    表記載，被告自106年9月20日至107年1月11日共轉帳、匯款
    計87筆款項至洪○○、陳○○帳戶，被告列出其中21筆稱係本案
    極光團費用，經本院質以時隔數年，何以仍能分辨此多筆款
    項何者屬極光團者，被告或稱伊有作帳，或稱有在明細註記
    ，或稱係憑大概印象分辨云云，然其明細表後附之交易明細
    單並無任何註記，徒憑印象在2、3年後分辨各筆款項源由，
    誠屬難以想像；例如明細表記載伊於106年9月22日匯款3萬
    元、同日又匯1萬元、2萬元、106年9月23日匯款2萬元、106
    年9月27日匯款2萬元，106年9月27日匯款2筆3萬元，106年9
    月28日匯款2筆3萬元，其在1星期內計匯款9筆，金額有相同
    或接近者，豈可能僅憑印象即明辨其中僅106年9月22日之3
    萬元屬極光團費用；且極光團既未成行，被告如已將團費悉
    數匯予洪○○，總金額不低，何以迄今未見被告對洪○○有何追
    償作為？是上述明細表載列21筆屬極光團費用云云，無非希
    冀卸責而事後胡亂拼湊。
  ㈢綜上所陳，本案事證已臻明確，被告上開犯行，均堪認定，
    應依法論科。
參、論罪科刑部分：
一、核被告所為，係犯刑法第216條、第210條行使偽造私文書罪
    、刑法第339條第1項之詐欺取財罪。又被告偽刻「○○國際旅
    行社股份有限公司合約專用章」印章，並持以蓋用於如附表
    編號1至10所示「○○國際旅行社股份有限公司國外旅遊定型
    化契約書」上而形成偽造之「○○國際旅行社股份有限公司合
    約專用章」印文，其分別偽造印章、印文之低度行為，為偽
    造私文書之部分行為，而偽造私文書之低度行為，復為行使
    之高度行為所吸收，均不另論罪。
二、被告先以虛假之資訊招攬極光團，其後再持偽造之國外旅遊
    契約書交予證人乙○○轉交其餘被害人，使證人乙○○等10人依
    其指示陸續給付團費，而涉及行使偽造私文書及詐欺取財犯
    行，其中詐欺取財部分牽涉10法益，然被告係向證人乙○○施
    詐，再由陷於錯誤之證人乙○○招攬其餘被害人等加入，是可
    認被告以一行為犯之，為想像競合犯，應從一重以詐欺取財
    罪處斷。
三、被告委請不知情之刻印業者偽造「○○國際旅行社股份有限公
    司合約專用章」印章1 枚，形同利用欠缺犯罪認識之他人作
    為自己之犯罪工具，為間接正犯。
四、第按同時偽造同一被害人之多件同類文書或同一被害人之多
    張支票時，其被害法益仍僅一個，不能以其偽造之文書件數
    或支票張數，計算其法益。此與同時偽造不同被害人之文書
    或支票時，因有侵害數個人法益，係一行為觸犯數罪名者迥
    異（最高法院73年台上字第3629號判決意旨參照）。被告雖
    在其所下載之10份如附表編號1至10所示「○○國際旅行社股
    份有限公司國外旅遊定型化契約書」上均蓋用偽造之「○○國
    際旅行社股份有限公司合約專用章」印章，而形成印文，以
    此偽造私文書，然被告係同時持以交付證人乙○○，並透過證
    人乙○○轉交予如附表編號2至10所示之其餘證人而行使之，
    告訴人○○旅行社所被害之法益仍僅一個，不能以被告偽造之
    文書張數計算其法益，故應僅成立行使偽造私文書一罪。
五、復按刑法第55條所定一行為觸犯數罪名之想像競合犯，應從
    一重處斷，其規範意旨在於避免對於同一犯罪行為予以過度
    評價，所謂「同一行為」應指實行犯罪之行為完全或局部具
    有同一性而言。法律分別規定之數個不同犯罪，倘其實行犯
    罪之行為，彼此間完全或局部具有同一性而難以分割，應得
    依想像競合犯論擬（最高法院98年度台上字第1912號判決意
    旨參照）。被告提出偽造之國外旅遊契約書並以此向證人乙○○等10人詐騙極光團團費共計57萬5000元，同時侵害證人乙○○等10人之財產法益，且因偽造國外旅遊契約書並向證人乙○○等10人行使，而侵害告訴人○○旅行社之權益，其所犯行使
    偽造私文書及詐欺取財犯行，於犯罪時間上緊密相接，且係
    基於同一犯罪目的而為，而可認有局部之同一性，應依刑法
    第55條前段規定，從一重以行使偽造私文書罪處斷。
肆、本院之判斷：原審以被告犯罪事證明確，予以論罪科刑，固
    非無見，然「科刑時應以行為人之責任為基礎，並審酌一切
    情狀，尤應注意下列事項，為科刑輕重之標準：…七、犯罪
    行為人與被害人之關係。」，刑法第57條定有明文，本案被
    告偽造印文、偽造私文書部分之被害人○○旅行社已具狀表示
    對被告宥恕，有該公司（代表人陳國森）陳報狀一紙附本院
    卷第189頁可按，原審未及酌及此科刑基礎事項，尚有微瑕
    ，被告上訴意旨否認犯罪雖無可採，然原審判決既有如上瑕
    疵，即屬無可維持，應由本院撤銷改判，爰審酌被告利用證
    人乙○○等10人之信任，並委請不知情之刻印業者偽造「○○國
    際旅行社股份有限公司合約專用章」之印章，再蓋用於「○○
    國際旅行社股份有限公司國外旅遊定型化契約書」上形成偽
    造之印文後，提出予證人乙○○等10人觀看，而誤信被告確有
    管道可使其等以低價參加極光團，嗣遭被告詐欺得款，同時
    告訴人○○旅行社之權益亦因此受有損害，被告所為實非可取
    ；並考量被告迄今未與證人乙○○等10人達成和解，或彌補其
    等所受損失，兼衡被告前無經論罪科刑之素行，及被告於原
    審審理中自述高職畢業之智識程度、目前從事家庭代工、月
    收入1萬元至2萬元、已婚有子、小孩未成年之生活狀況（原
    審卷第295頁），暨其犯罪之動機、目的、手段、詐騙金額
    等一切情狀，量處如主文第2項之刑示懲。
伍、沒收部分：
一、第按偽造之印章、印文或署押，不問屬於犯人與否，應沒收
    之。刑法第219 條著有明文。此強制沒收之特別規定，自應
    較同法第38條優先適用（最高法院90年度台非字第1 號判決
    意旨參照）。經查：
  ㈠被告在如附表編號1至9所示「○○國際旅行社股份有限公司國
    外旅遊定型化契約書」上所偽造之「○○國際旅行社股份有限
    公司合約專用章」印文，均應依刑法第219條規定，不問屬
    於犯人與否，沒收之。又卷內雖無如附表編號10所示「旅客
    姓名」欄為證人癸○○之「○○國際旅行社股份有限公司國外旅
    遊定型化契約書」，然證人癸○○在委由證人乙○○提起本案告
    訴時，確有將該文書交由證人辛○○，再由證人辛○○轉交予證
    人乙○○提供予警方偵辦，有本案公務電話紀錄存卷足按（原
    審卷第185、187頁），且被告提供予證人癸○○之契約書內容
    ，亦與其餘如附表編號1至9所示之「○○國際旅行社股份有限
    公司國外旅遊定型化契約書」內容相同，亦據被告於原審審
    理時陳明在卷（原審卷第262頁），足徵如附表編號10所示
    「○○國際旅行社股份有限公司國外旅遊定型化契約書」上所
    偽造印文之位置、數量，應同於除附表編號5以外其餘編號
    所示之契約書，是卷內縱無如附表編號10所示之「○○國際旅
    行社股份有限公司國外旅遊定型化契約書」，惟既無證據證
    明已滅失，亦應依此規定，就其上所偽造之「○○國際旅行社
    股份有限公司合約專用章」印文，不問屬於犯人與否，宣告
    沒收之。
  ㈡被告利用不知情之刻印業者偽造之「○○國際旅行社股份有限
    公司合約專用章」印章1 枚，雖未扣案，但無證據證明已滅
    失，應依刑法第219條規定，不問屬於犯人與否，併予諭知
    宣告沒收。
二、再按犯罪所得，屬於犯罪行為人者，沒收之，於全部或一部
    不能沒收或不宜執行沒收時，追徵其價額，刑法第38條之1
    第1項、第3項亦有明定。上述規定旨在澈底剝奪犯罪行為人
    因犯罪而直接、間接所得，或因犯罪所生之財物及相關利益
    ，以貫徹任何人都不能坐享或保有犯罪所得或犯罪所生利益
    之理念，藉以杜絕犯罪誘因，而遏阻犯罪。並為優先保障被
    害人因犯罪所生之求償權，限於個案已實際合法發還被害人
    時，始無庸沒收。故如犯罪所得已實際合法發還被害人，或
    被害人已因犯罪行為人和解賠償而完全填補其損害者，自不
    得再對犯罪行為人之犯罪所得宣告沒收，以免犯罪行為人遭
    受雙重剝奪（最高法院106年度台上字第1877號判決意旨參
    照）。未扣案之57萬5000元，乃被告為本案犯行所獲取之犯
    罪所得，被告既未合法發還證人乙○○等，自應依刑法第38條
    之1第1項規定宣告沒收，並依同條第3項規定，諭知於全部
    或一部不能沒收或不宜執行沒收時，追徵其價額。
據上論結，應依刑事訴訟法第369條第1項前段、第364條、第299
條第1項前段，刑法第216條、第210條、第339條第1項、第55條
前段、第219條、第38條之1第1項、第3項，刑法施行法第1條之1
第1項，判決如主文。
本案經檢察官蕭如娟提起公訴，檢察官丁○○到庭執行職務。
中　　華　　民　　國　 109　　年　　9 　　月　　30　　日
                刑事第九庭    審判長法  官  紀文勝
                                    法  官  賴妙雲
                                    法  官  姚勳昌
以上正本證明與原本無異。          
如不服本判決應於收受送達後二十日內向本院提出上訴書狀，其
未敘述上訴理由者，並得於提起上訴後二十日內向本院補提理由
書狀（均須按他造當事人之人數附繕本）「切勿逕送上級法院」
。　　　　　
                                   書記官　溫尹明

中　　華　　民　　國　 109　　年　　9 　　月　　30　　日

附錄本案論罪科刑法條：
中華民國刑法第216條
（行使偽造變造或登載不實之文書罪）
行使第 210 條至第 215 條之文書者，依偽造、變造文書或登載
不實事項或使登載不實事項之規定處斷。

中華民國刑法第210條
（偽造變造私文書罪）
偽造、變造私文書，足以生損害於公眾或他人者，處 5 年以下
有期徒刑。

中華民國刑法第339條
（普通詐欺罪）
意圖為自己或第三人不法之所有，以詐術使人將本人或第三人之
物交付者，處 5 年以下有期徒刑、拘役或科或併科 50 萬元以
下罰金。
以前項方法得財產上不法之利益或使第三人得之者，亦同。
前二項之未遂犯罰之。

附表：

編號 　契約名稱 　旅客姓名  偽造之署押 　　　證據出處 1 ○○國際旅行社股份有限公司國外旅遊定型化契約書  乙○○ 「○○國際旅行社股份有限公司合約專用章」印文4 枚 中市警卷第83至90頁，中檢偵字11120號卷一第49至52頁 2 同上 己○○ 「○○國際旅行社股份有限公司合約專用章」印文4 枚 中市警卷第91至98頁 3 同上 子○○ 「○○國際旅行社股份有限公司合約專用章」印文4 枚 中市警卷第99至106 頁 4 同上 辛○○ 「○○國際旅行社股份有限公司合約專用章」印文4 枚 中市警卷第107至114頁，核退卷第22至26頁 5 同上 壬○○ 「○○國際旅行社股份有限公司合約專用章」印文3 枚 中市警卷第115至122頁 6 同上 甲○○ 「○○國際旅行社股份有限公司合約專用章」印文4 枚 中市警卷第123至130頁 7 同上 戊○○○ 「○○國際旅行社股份有限公司合約專用章」印文4 枚 中市警卷第131至138頁 8 同上 丙○○○ 「○○國際旅行社股份有限公司合約專用章」印文4 枚 中市警卷第139至146頁 9 同上 施○○ 「○○國際旅行社股份有限公司合約專用章」印文4 枚 中市警卷第147至154頁 10 同上 癸○○ 「○○國際旅行社股份有限公司合約專用章」印文4 枚 無